臺灣新北地方法院民事裁定
111年度消債抗字第5號
抗  告  人  良京實業股份有限公司

法定代理人  平川秀一郎



相  對  人  洪藝榕
代  理  人  李珮琴律師（法扶律師）
上列抗告人因消費者債務清理條例聲請免責事件，對於中華民國
110 年11月9 日本院110 年度消債職聲免字第51號裁定提起抗告
，本院裁定如下：
    主  文
抗告駁回。
抗告程序費用由抗告人負擔。
    理  由
一、按法院為終止或終結清算程序之裁定確定後，除別有規定外
    ，應以裁定免除債務人之債務，消費者債務清理條例（下稱
    消債條例）第132 條定有明文。參其立法目的，乃在使經濟
    上陷於困境之消費者，於藉債務清理程序調整與債權人之權
    利義務關係後，得謀求其經濟生活之重建，並促進整體社會
    經濟健全發展之步調，從而基於前開最終保障債務人生存權
    之精神，於終止或終結清算程序之裁定確定後，除例外合乎
    消債條例第133 條、134 條等應不予免責之情節外，即應以
    裁定免除其債務。
二、本件抗告意旨略以：勞工保險之老年給付雖係勞工保險條例
    規定之不得強制執行之財產上權利，然相對人領取到現金財
    產後，仍應作為清償能力之考量，原裁定未將相對人於民國
    109年1月9日即聲請清算前2年間所領取老年給付之現金財產
    納入收入範圍，並認為無消債條例第133 條不免責事由，尚
    有未洽。又相對人隱匿其於聲請清算程序前2年間領取老年
    給付之事實，致債權人未能於清算程序中受分配，而受有損
    害，已構成消債條例第134條第2款、第8款之不免責事由，
    應不予免責。為此，爰依法提起抗告，請求廢棄原裁定並裁
    定相對人不免責等語。
三、經查：
  ㈠相對人有無消債條例第133條所定應不免責之事由：
  ⒈按法院裁定開始清算程序後，債務人有薪資、執行業務所得
    或其他固定收入，扣除自己及依法應受其扶養者所必要生活
    費用之數額後仍有餘額，而普通債權人之分配總額低於債務
    人聲請清算前2 年間，可處分所得扣除自己及依法應受其扶
    養者所必要生活費用之數額者，法院應為不免責之裁定。但
    債務人證明經普通債權人全體同意者，不在此限。消債條例
    第133 條定有明文。是以，於債務清算程序終結之後，若債
    務人有固定收入，而以該收入扣除債務人本身及依法應受其
    扶養者之生活必要費用後仍有餘額，且在清算前2 年間，債
    務人可處分所得扣除本身及應受其扶養人生活必要費用後總
    額，高於本次普通債權人之分配總額者，例外有不予免責之
    適用，應予不免責裁定。
  ⒉查，本件相對人於108年8月因子宮肌瘤開刀致頭暈、心悸無
    法正常工作，且需照顧有精神疾病的小女兒，迄今無工作收
    入，生活費用均仰賴胞弟洪建成資助等情，業據其提出中山
    醫療社團法人中山醫院診斷證明書、新北市立聯合醫院乙種
    診斷書、切結書、勞工保險被保險人投保資料表（明細）、
    108年度綜合所得稅各類所得資料清單、全國財產稅總歸戶
    財產查詢清單在卷可參(見本院109 年度消債清字第105 號
    卷第22-24頁、第82-83頁)，復經本院依職權調閱相對人109
     年度稅務電子閘門財產所得調件明細表確認無訛，足認相
    對人就其自109 年10月29日裁定開始清算程序後迄今，無任
    何工作收入，已盡相當之說明，堪信為真正。準此，原裁定
    以開始清算程序後，查無相對人有薪資、執行業務所得或其
    他固定收入，扣除自己及依法應受其扶養者所必要生活費用
    之數額後仍有餘額之情形，認無消債條例第133 條所定不免
    責事由，並無不合。抗告人雖以相對人曾於109 年1月9日請
    領勞工保險之老年給付，認為應將領得之老年給付列為收入
    ，以之扣除相對人本身及依法應受其扶養者之生活必要費用
    後仍有餘額，且所餘總額高於本次普通債權人之分配總額，
    而有消債條例第133 條之不免責事由云云，然上開勞工保險
    之老年給付為相對人於裁定開始清算程序前即已領取，且性
    質上為一社會保險給付，立法之目的在照顧退休者之晚年生
    活，核非屬消債條例第133 條所定債務人之薪資、執行業務
    所得或其他固定收入，自不應將兩者相提並論而納入償債之
    標的。從而，抗告人據此主張有消債條例第133 條之不免責
    事由，要非可採。
  ㈡相對人有無消債條例第134 條第2 款所定應不免責之事由：
  ⒈按下列財產為清算財團：一、法院裁定開始清算程序時，屬
    於債務人之一切財產及將來行使之財產請求權。二、法院裁
    定開始清算程序後，程序終止或終結前，債務人因繼承或無
    償取得之財產。專屬於債務人本身之權利及禁止扣押之財產
    ，不屬於清算財團，消債條例第98條定有明文。次按被保險
    人、受益人或支出殯葬費之人領取各種保險給付之權利，不
    得讓與、抵銷、扣押或供擔保，勞工保險條例第29條第1 項
    亦有明定。依上開規定可知，債務人所受領之勞工保險相關
    給付或勞工保險金給付請求權，均不屬於清算財團之範疇至
    明。
  ⒉查相對人曾於108 年12月30日申請勞工保險一次請領老年給
    付，並由勞動部勞工保險局於109年1月9 日將991,620元開
    立支票寄送相對人收領在案等情，有勞動部勞工保險局函文
    在卷可稽（見本院109消債清字第105號卷第79頁），抗告人
    以相對人未向法院陳報領有上開老年給付，致該款項未能列
    入清算財產為分配，主張已構成消債條例第134 條第2 款不
    免責事由等語，然依前開規定及說明，相對人之勞工保險金
    給付請求權或日後所受領之勞工保險相關給付，既非屬清算
    財團之財產，即與消債條例第134 條第2 款所定「故意隱匿
    、毀損應屬清算財團之財產」之要件有違，是抗告人主張相
    對人未向法院陳報領有上開老年給付，係有隱匿清算財團之
    財產云云，即非可採。
  ㈢相對人有無消債條例第134 條第8 款所定應不免責之事由：
  ⒈按故意於財產及收入狀況說明書為不實之記載，或有其他故
    意違反本條例所定義務之行為，致債權人受有損害，或重大
    延滯程序，法院應為不免責之裁定，消債條例第134 條第8
    款定有明文。參其立法理由，債務人違反第8 款所列法定真
    實陳述、提出、答覆、說明、移交、生活儉樸、住居限制及
    協力調查等義務，必須造成債權人受有損害，或對於程序順
    利進行發生重大影響，法院始應為不免責之裁定。
  ⒉抗告人雖以相對人未向法院陳報領有勞工保險之老年給付，
    亦構成消債條例第134 條第8 款不免責事由云云，然查，本
    件相對人於聲請清算程序時，已出具財產及收入狀況說明書
    、民事陳報狀等，釋明其家庭收支狀況，並檢附勞工保險被
    保險人投保資料表說明投保之情形，嗣於本院110 年7 月27
    日調查期日，亦未否認於辦理退保之事實，且相對人之勞工
    保險金給付請求權，並非屬清算財團之財產，已如前述，自
    難認相對人有故意於財產及收入狀況說明書為不實之記載，
    或有其他故意違反本條例所定義務之行為，致債權人受有損
    害，或重大延滯程序之情節，抗告人前開主張，自無理由。
四、綜上，原審依消債條例第132 條規定裁定相對人應予免責，
    洵無違誤，抗告意旨指摘原裁定不當，求為廢棄，為無理由
    ，應予駁回。
五、據上論結，本件抗告為無理由，爰依消債條例第11條第2 項
    、第15條、民事訴訟法第495 條之1 第1 項、第449 條第1
    項、第95條、第78條，裁定如主文。
中　　華　　民　　國　  111　 年　　3 　  月　　 2　 日
            民事第八庭  審判長法  官  黎文德
                              法  官  黃信樺
                              法  官  陳翠琪
以上正本係照原本作成。
如不服本裁定，僅得於收受本裁定正本後10日內，以適用法規顯
有錯誤為理由，委任律師為代理人向本院提出再抗告（須附繕本
及繳納再抗告裁判費新臺幣1,000元）。
中　　華　　民　　國　　111 　年　　3 　　月　　 2　　日
                              書記官　曾怡婷